### Librerías

```{r}
library(tidyverse)
library(janitor)
library(dplyr)
library(stringi)
```

### Leer CSVs

En primer lugar, creo una función que me facilite la lectura de los archivos csv. Tengo que ponerle la ruta del archivo y la cantidad de filas que tiene que omitir. Esto ultimo es necesario en el caso del archivo de internet_users_world_wide porque las primeras filas no tienen los nombres de las columnas (si ponia solo read.csv no leia bien el archivo y terminaba eliminando columnas que en verdad eran importantes para el analisis).

```{r}
cargar_datos <- function(path, skip = 0) {
  datos <- read.csv(path, skip = skip)
  print(names(datos))
  return(datos)
}

#les doy las rutas y, en caso de que sea necesaqrio, lo que tiene que skippear
data_internet <- cargar_datos("../data/internet_users_world_wide.csv", skip = 4)
data_metadata <- cargar_datos("../data/metadata_countries_internet_users.csv")
```

En esta instancia podemos notar que las columnas de data_internet tienen en su mayoria nombres de años y comienzan con la letra X. Data_metadata tiene seis variables. Ambas tienen una columna vacia al final.

### Normalizacion

Normalizo los dataframes (similar a la que hicimos en la clase tutorial 3). Con Clean_names sacamos los espacios de los nombres de las variables y con remove_empty eliminamos las columnas que estan vacias de cada data frame.

```{r}
data_internet <- data_internet %>%
  janitor::clean_names() %>%
  janitor::remove_empty(which = "cols")

data_internet # chequeo que haya eliminado la columna del final y que haya limpiado los nombres de las variables

data_metadata <- data_metadata %>%
  janitor::clean_names() %>%
  janitor::remove_empty(which = "cols")

data_metadata # hago lo mismo para data_metadata
```

### Pivoteo

Transformo la bbdd de formato wide a long con pivot_longer. Este toma todas las columnas que empiezan con "x" (porque en este caso son los años) y los agrupa en una nueva variable "year", mientras que sus valores se guardan en una nueva variable "porcentaje". Dejamos de ver una columna distinta para cada año, haciendo mas facil el analisis de los datos.

```{r}
internet <- data_internet %>%
  pivot_longer(
    cols = starts_with("x"),
    names_to = "year", 
    values_to = "porcentaje"
  )
```

Para limpiar las X usamos la funcion str_remove_all() de la libreria stringi para que elimine las "x" de la columna "year" (similar a lo que vimos en la tutorial 3). Con as.numeric transformamos los valores de "year" a numéricos ya que antes eran tomados como datos de tipo character. Con "porcentaje" no hace falta ya que son de tipo numéricos.

```{r}
internet <- internet %>%
  mutate(
    year = str_remove_all(year, "x"), #reemplazo x por ""
    year = as.numeric(year)) # transformo a numericos
  
```

### Cruce de datos y limpieza de NAs

Quiero hacer un left join para unir la base de uso de internet con la base de metadata. Especificamente el procentaje de uso de internet por pais y año segun el grupo de ingreso y region.

```{r}
internet_join <- left_join(internet, data_metadata, by = "country_code") #que el join se haga en base a country_code ya que es la columna que tienen en común ambas tablas 
```

En esta instancia podemos notar que tenemos obs vacias en region e income_group pero, al hacer un analisis de los datos, podemos notar que son observaciones que no corresponden a paises sino a grupos (Small states, Pacific island small states, agrupaciones por income, entre otros). Es decir, no todas las observaciones de country_name corresponden a nombres de paises. Por otro lado, tambien notamos missing values en "porcentaje", entendiendo que hubo paises que para ciertos años no reportaron datos.

```{r}
internet_join <- internet_join %>%
  filter(
    region != "", 
    income_group != "",
    !is.na(porcentaje)
  ) 
#tanto en region como en income no aplica !is.na ya que no son NAs sino observaciones vacias. Busco filtrar las filas de refion y de income_group que no sean " ". A su vez, busco quedarme solo con las filas de porcentaje que no son NAs
```

### Factores y agregación

Ordenamos los grupos de ingresos (de menor ingreso a mayor ingreso) con la función factor() para que mantengan esta jerarquia y no aparezcan en orden alfabético.

```{r}
table(internet_join$income_group) # para ver las categorias que tengo que ordenar 
internet_join <- internet_join %>%
  mutate(
    income_group = factor(income_group, 
                          levels = c(
                            "Low income",
                            "Lower middle income",
                            "Upper middle income",
                            "High income"))
  )
```

Agrupamos los datos por ingresos y año con group_by() y con summarize buscamos ver cuál fue el promedio de uso de internet en cada caso. A su vez, tenemos que filtrar para analizar unicamente los datos desde 2013 a 2023.

```{r}
# agrupamos segun region y año y con summarize calculamos el promedio para cada grupo. 
hip_internet <- internet_join %>%
  filter(year >= 2013, year <= 2023) %>%
  group_by(year, income_group) %>%
  summarize(
    promedio = mean(porcentaje, na.rm = TRUE), #similar a lo que hicimos en la tut 1.
    .groups = "drop")

hip_internet
```

Transformamos de formato long a wide para que nuestras categorias de ingresos se vuelvan nombres de columnas y, asi, facilitar la posterior lectura de los datos.

```{r}
hip_internet <- hip_internet %>%
  pivot_wider(
    names_from = income_group, #los nombres que quiero que tengan las columnas
    values_from = promedio #los valores que quiero que tengan las obs.  
  )

hip_internet <- hip_internet %>%
  mutate(
    indicator_name = "Proporción de la población que usa internet (%)") # agrego al final una nueva columna con el nombre de los indicadores.  

hip_internet
```

### Analisis 

"En la última década (2013-2023), las regiones compuestas por países de ingresos bajos (Low income y Lower middle income) han mostrado una tasa de crecimiento porcentual en el acceso a internet superior a la de las regiones de ingresos altos (Upper middle income y High Income), aunque su penetración absoluta siga siendo significativamente menor." 

![](images/Captura de pantalla 2026-03-27 a la(s) 3.32.10 p. m..png)

Tal como afirma la hipotesis, podemos ver que, si bien todos los grupos de ingreso tuvieron crecimiento, los paises deingresos bajos (low income y lower middle income) presentan mayores tasas de crecimiento en el acceso a internet. En 2013 solo el 18% de la poblacion con ingresos medios-bajos usaba internet y, para el 2023, ese porcentaje aumentó a 56%. A su vez, podemos destacar que la penetracion absoluta del acceso a internet sigue siendo significativamente menor en aquellas poblaciones con ingresos bajos ya que para el 2023 los grupos de ingresos altos tenian niveles de uso del 79% y 91%.

### Entregable final

```{r}
write.csv(hip_internet, "../output/resultado_hipotesis.csv")
```
